【裁判字號】    91,易,795
【裁判日期】    920613
【裁判案由】    詐欺等
【裁判全文】
臺灣新竹地方法院刑事判決                          九十一年度易字第七九五號
    公  訴  人  臺灣新竹地方法院檢察署檢察官
    被      告  丑○○
    選任辯護人  林思銘律師
                苗繼業律師
                劉雅萍律師
    被      告  癸○○
    選任辯護人  李明仙律師
                耿淑穎律師
                王彩又律師
    被      告  庚○○
    選任辯護人  廖湖中律師
右列被告因詐欺等案件，經檢察官提起公訴（九十一年度偵字第一二０三號號），本
院判決如左：
    主  文
丑○○、癸○○及庚○○均無罪。
    理  由
一、公訴意旨略以：被告丑○○係「天勤工程顧問有限公司」（下稱天勤公司）之工
    程師，於「天勤公司」承攬新竹縣關西鎮公所「關西鎮新城溪幹線排水維護工程
    」時，擔任設計及監造之工作，係為他人處理事務之人；被告癸○○則係「鳳祥
    土木包工業」（下稱鳳祥土木）之負責人；另被告庚○○係癸○○承攬「關西鎮
    新城溪幹線排水維護工程」後之工程包工。緣新竹縣關西鎮公所於民國八十八年
    九月間，委託「天勤公司」辦理「關西鎮新城溪幹線排水維護工程」之規劃設計
    及監造工作，由該公司之工程師丑○○負責設計及監造，並於八十八年十月間完
    成設計預算書，工程預算總金額為新台幣（下同）四百五十二萬元；而依「天勤
    公司」之設計圖說，該工程乃設置排水渠以銜接新城溪，於兩岸設置重力式護岸
    計三百零九公尺（右岸一百八十二公尺、左岸一百二十七公尺），渠道採用混凝
    土「二內面工」設計，護岸河床下基座寬一百八十公分、高一百五十公分（合約
    書中設計圖說變更高度為一百二十公分），河床上護岸底部寬一百四十公分、頂
    部寬四十公分、高四公尺（即頂部寬四十公分，向下逐增厚度，每一公尺增加二
    十五公分），混凝土（一七五KG／CM）設計數量為一千九百四十六點七立方米。
    關西鎮公所乃於八十八年十二月八日辦理開標作業，因「鳳祥土木」以低價進行
    搶標，而得以二百六十四萬九千元之最低價得標，得標金額僅達該工程核定底價
    四百三十萬元之百分之六十二；癸○○於得標後即委託庚○○負責施工，詎癸○○、庚○○於八十八年十二月二十三日申報開工後，竟共同意圖為癸○○不法之
    所有，非但未按設計圖施工，反以偷工減料方式進行工程，將高度原應為一百二
    十公分之護岸基座僅施作五十公分，河床上護岸寬度以減少五十至八十公分方式
    進行「單面板模」施工，另一面則直接灌漿於邊坡，總計僅使用混凝土一千零六
    十一點五立方米，偷工減料數達八百八十五點二立方米；復未依設計圖說之設計
    ，於長度每間隔十公尺部分設置伸縮縫一處，嚴重損害排水工程之安全性，二人
    隨即於八十九年三月二十日申報竣工。又丑○○於接受關西鎮公所委託監造「關
    西鎮新城溪幹線排水維護工程」之進行時，明知癸○○係以低價搶標工程而委託
    庚○○施工，應盡監督「鳳祥土木」及庚○○依照設計圖施工之責，且依工程合
    約書補充說明第八點：「承包商未依合約圖說明施工加倍罰款」，另依新竹縣各
    機關工程採購投標須知暫行補充要點第十九點規定：「擅自偷工減料情節重大者
    ，其所繳納之履約保證金及其孳息得不予發還」，詎丑○○意圖為癸○○不法之
    利益，明知癸○○、馮姚甫二人並未按圖施工、且嚴重偷工減料，竟未將上開情
    事陳報關西鎮公所，仍與癸○○、庚○○共同製作不實之監工日報表（按由庚○○向癸○○回報施工進度，癸○○再據以填寫監工日報表後，交丑○○用印），
    提送關西鎮公所備查並申報竣工，而違背其任務，致使關西鎮公所建設課課長甲○○、技士寅○○、壬○○等人陷於錯誤，於八十九年三月二十九日完成工程之
    驗收，並將該不實事項登載於職務上所掌管之驗收記錄、結算驗收證明書、營繕
    工程結算明細表等公文書中，致癸○○得以申請發還差額保證金七十九萬一千元
    ，及免於受加倍罰款；丑○○復製作不實之工程竣工決算書（內含驗收記錄、結
    算驗收證明書、營繕工程結算明細表、竣工斷面圖等資料），使關西鎮公所於八
    十九年七月十九日支付癸○○二百六十四萬元之工程款，足生損害於關西鎮公所
    公共工程之安全性及驗收工程之正確性。嗣該工程弊案經民眾檢舉而受關西鎮民
    代表戊○○質疑，癸○○始於八十九年十一月二十四日至同年十二月二十二日間
    ，雇用子○○將右側護岸予以灌漿加厚，至於左岸則未補強厚度，隨即在同年十
    二月二十二日經新竹縣政府會同關西鎮公所相關人員至現場會勘後查獲。因認被
    告丑○○涉犯刑法第三百四十二條第一項之背信罪嫌、同法第二百十六條之行使
    第二百十四條及第二百十五條偽造文書罪嫌；被告癸○○、庚○○涉犯刑法第三
    百三十九條第一項之詐欺罪嫌、同法第二百十六條之行使第二百十四條偽造文書
    罪嫌等等
二、(1)按犯罪事實應依證據認定之，無證據不得推定其犯罪事實；又不能證明被告犯
    罪或其行為不罰者，應諭知無罪之判決，刑事訴訟法第一百五十四條、第三百零
    一條第一項，分別定有明文。(2)再認定不利於被告之事實，須依積極證據，苟積
    極證據不足為不利於被告事實之認定時，即應為有利於被告之認定，更不必有何
    有利之證據；且事實之認定，應憑證據，如未能發現相當證據，或證據不足以證
    明，自不能以推測或擬制之方法，以為裁判基礎；而認定犯罪事實所憑證據，雖
    不以直接證據為限，間接證據亦包括在內；然而無論直接或間接證據，其為訴訟
    上之證明，須於通常一般之人均不致有所懷疑，而得確信其為真實之程度者，始
    得據為有罪之認定，若其關於被告是否犯罪之證明未能達此程度，而有合理性懷
    疑之存在，致使無從形成有罪之確信，根據「罪證有疑，利於被告」之證據法則
    ，即不得遽為不利被告之認定，亦分別有最高法院三十年上字第八一六號、四十
    年台上字第八六號、七十六年台上字第四九八六號等判例可資參照。
三、本件公訴人認被告丑○○、癸○○及庚○○等分別涉犯上開背信、詐欺、行使使
    公務員登載不實及行使業務上文書登載不實等罪嫌，無非以被告丑○○於偵查中
    之自白、證人戊○○、乙○○、子○○、甲○○、丙○○、辛○○、杜輝明、己○○等人之證述、相關之卷內所有之會勘記錄一份、「鳳祥土木」及「統亞混凝
    土公司」間之八十九年一至三月進銷項發票明細表、及「關西鎮新城溪幹線排水
    維護工程」委託設計監造契約書、設計預算書、合約書、合約補充說明、底標與
    開標記錄影本、差額保證金繳款書影本、差額保證金發還申請書影本、付款相關
    憑證影本、開工報告表、竣工報告表、監工日報表、竣工決算書（含驗收記錄、
    結算驗收證明書、營繕工程結算明細表、竣工斷面圖）各一份、新竹縣各機關工
    程採購投標須知及附件一份、施工時照片四張、八十九年十二月二十二日會勘時
    照片十二張等證物，為其主要論據。
四、訊據被告丑○○、癸○○及庚○○均堅詞否認有上開被訴犯行，被告丑○○辯稱
    ：承包商偷工減料之部分，我並沒有發現，外觀上也沒有不符設計之情形；而監
    工日報表係由承包商即癸○○所製作，並不知有何不實可言；而竣工決算書是依
    據工程完工後之實際尺寸及監工情形，並參照工程設計預算書，酌減其工程預算
    所製作完成的，並無何不實可言；當時因為還有其他工程，所以並沒有常常至工
    地去，是有未盡確實監工之疏失，但絕無圖利自己或他人之意圖等語；被告癸○○辯稱：工程得標後即委託庚○○負責施工，工程所施用之混凝土用量，均是庚○○所叫的，庚○○再向我請款；我也很少到工地去，實際現場施工情形，我並
    不清楚，我有將設計圖交給庚○○，並不知道他有未按設計圖施工及偷工減料的
    情形；監工日報表是由庚○○告訴我後由我製作，再送至天勤公司用印後呈給鎮
    公所，並無不實等語；被告庚○○辯稱：我是依河床地形施作，並未依照設計圖
    之尺寸施工，並沒有詐欺情事，監工日報表也不是由我所製作等語。經查：
五、關於被告丑○○被訴共同製作不實之監工日報表，並提出予關西鎮公所，並使鎮
    公所人員將此事項登載於職務上所掌管之驗收紀錄、結算驗收證明書及營繕工程
    結算明細表等公文書中，而使被告癸○○得以申請發還差額保證金七十九萬一千
    元及免於受加倍罰款；及於業務上製作不實之竣工決算書並據以提出予鎮公所，
    使鎮工所據以支付被告癸○○工程款二百五十九萬（起訴書誤載為二百六十四萬
    元），因而另涉犯刑法背信罪部分：
（一）被訴共同製作不實監工日報表部分：
  １、依新竹縣關西鎮公所與天勤公司所訂立之關西鎮新城溪幹線排水維護工程委託
      設計監造契約書（見法務部調查局新竹縣調查站刑事案件偵查卷宗《下稱調查
      站卷宗》附件九）第一條之貳：委託現場監造部份：七、填報工程監工日報表
      及其他有關工程紀錄資料填送主管單位。是依契約規定，被告丑○○既係負責
      該件工程之工程師，其即負有製作工程監工日報表之義務，然被告倘未製作工
      程監工日報表或並非親自製作而係委由他人製作再經其認可用印之方式製作，
      其契約責任如何？依上開契約第九條罰則：五、乙方（指天勤公司）應於每月
      一日、十六日陳送監工日報表予甲方（指鎮公所）備查，若未依限陳報或日報
      內容與現場情況不符時，甲方得認定乙方未善盡監造之責，則甲方得扣罰工程
      設計預算金額之一定百分比．．。是可知縱使被告並未製作工程監工日報表或
      即便所呈之監工日報內容與現場情況不符，亦只是鎮公所得據以扣罰天勤公司
      之工程設計預算金額之一定百分比而已，亦即被告丑○○消極不製作監工日報
      表或所積極製作之日報內容與現場情況不符亦僅係負民事上之責任而已，是被
      告丑○○是否有必要製作公訴人所認之【不實】監工日報表之意圖，已有質疑
      ？
  ２、再本件工程之監工日報表係由承包商即被告癸○○根據被告庚○○回報施工進
      度，癸○○再據以填寫監工日報表後，再交由丑○○（天勤公司）用印等情，
      已經被告癸○○、庚○○及被告丑○○陳稱在卷，並有監工日報表附卷可證（
      見調查站卷宗附件十九），觀之該監工日報表，亦有癸○○之印章（含鳳祥土
      木印）及丑○○之印章蓋於其上，外觀形式上已難認有何不實可言；再觀其上
      所記載之內容，均僅記載出工人數（如技術工、普通工）、工作事項（如挖土
      方、施作模板及灌漿、模板製作、拆模板等），亦無何不實可言，公訴人亦未
      指明該監工日報表內何部分係不實，如何不實？又證人即關西鎮公所本件工程
      承辦人寅○○於本院訊問時亦證稱：「（監工日報表要記載什麼？）一般是寫
      出工人數、有哪些機具進場，我們公所製造監工日報表的目的是將來他們決算
      時，審核他們是否有按時完工，如果沒有的話，就作為扣款依據」、「（施工
      日報表要記載什麼？）要看包商，有的會記載用料數量，有的也沒有填，只要
      你按時完成，有些也不會計較用料數量」、「（二種表格《指監工日報表、施
      工日報表》有何區別？）應該大同小異。我們只是針對監造單位」等語明確（
      見本院卷宗第一百二十七頁及第一百二十八頁），參以本件工程亦無遲延完工
      之情形，又上開監工日報表亦均未記載用料數量，公訴人如何認定被告丑○○
      明知被告癸○○、庚○○有嚴重偷工減料之情？是公訴人據以認定被告丑○○
      明知被告癸○○、庚○○並未按圖施工，且嚴重偷工減料而製作不實之監工日
      報表之認定，尚屬無據。
  ３、是綜上，本件工程之監工日報表並無何證據證明有何不實可言，而公訴人亦未
      據以說明該監工日報表有何不實之處，而觀之該監工日報表至多亦僅係有記載
      內容不夠詳盡之情，實無何依據可證有何不實之情。是公訴人認被告丑○○此
      部分涉犯刑法行使業務上登載不實文書罪嫌，尚屬無據。
（二）被訴製作不實之竣工決算書部分：
  １、按刑法第二百十四條所謂使公務員登載不實事項於公文書罪，須一經他人之聲
      明或申報，公務員即有登載之義務，並依其所為聲明或申報予以登載，而屬不
      實之事項者，始足構成，若其所為聲明或申報，公務員尚須為實質之審查，以
      判斷其真實與否，始得為一定之記載者，即非本罪所稱之使公務員登載不實（
      最高法院七十三年台上字第一七一０號著有判例可資參照）。
  ２、今依契約之約定（第一條貳：委託現場監造部份：八、），被告丑○○固負有
      製作竣工結（決）算書之責任義務，然被告丑○○於警訊中已陳稱該工程之竣
      工決算書，係依據該工程完工後之實際尺寸及監工情形，並參照工程設計預算
      書，酌減其工程預算，所製作完成的，且在監工該工程發現承包商有偷工減料
      情事時，亦曾要求包商改正，又完工後之工程外觀尺寸均符合設計圖之內容，
      並未發現承包商有偷工減料之情形等語（見調站查卷宗附件一第十三及第十四
頁），而證人寅○○於本院訊問時經辯護人詰問時亦證述：「（問：你在蓋這
      二份章時是否代表你要到現場去看？）審核這份決算前我們政風室、主計室、
      驗收官還有承辦人就是我要到現場去看」、「（問：你去看時，從工程外觀上
      面是否可以看出有偷工減料？）從外觀裸露部分並沒有看出來，我們是針對工
      程合約、監造單位呈報的決算草稿到現場去量測」等語明確（見本院卷宗第一
      百二十五頁），是可證該工程完工時自外觀上所見應無偷工減料之情，應可肯
      認。
  ３、而被告丑○○自陳監工期間有發現包商在牆面厚度有不足之情形，亦有要求包
      商即被告庚○○須依設計圖確實施工，而庚○○亦有改正，只因當時尚有其他
      工地有工程業務，所以並未在包商施工之每一個過程均予以在場，是以工地混
      凝土用量為何並不清楚，但若有至工地現場時會當場抽驗預拌混凝土車之出料
      單，其強度均符合設計圖之要求等情，而被告庚○○亦陳稱有依工程師（指丑
      ○○）之要求而改善，然並不常見工程師在場之情，是可認被告丑○○確有未
      盡監督之情，亦可肯認，然被告丑○○雖於該工程施作期間未能確實盡其監督
      之責，是否即能逕以推認其事後所製作之工程決算書即有不實？參以依據行政
      院公共工程施工品質管理作業要點第十四條規定：機關應隨時督導工程施工情
      形，並得視工程需要設置工程督導小組，隨時進行施工品質查核，佐以證人寅
      ○○亦證稱：「（問：監工單位製作決算書出來你們是否有實質審查的義務？
      ）是，要到現場去勘查，勘查完之後再做審核」等語屬實（見本院卷宗第一百
      二十五頁），而該竣工決算書亦確實經關西鎮公所建設課課長甲○○及代理技
      士寅○○等之用印即經鎮公所之實質審核，亦有該竣工決算書附卷可證，是綜
      上，足認機關縱使已將工程委託設計監造，仍應隨時督導工程之施工情形及隨
      時進行施工品質之查核，再該竣工結算書之內容尚須經關西鎮公所實質查核通
      過，且證人寅○○亦證稱：「（問：本件工程是否有因河道截彎取直、水井而
      酌減部分工程款之事？）是，當時河道有縮減，而水井並不在我們工程合約內
      ，那個是老百姓使用的，而河道是因為他有減短作工程部分，所以有酌減款項
      五、六萬」等語屬實（見本院卷宗第一百二十六頁），是應已難認該竣工決算
      書有何不實可言，是公訴人逕以被告丑○○並未確實盡其監督義務即據以認定
      被告丑○○所製作之竣工決算書為不實，已嫌速斷。再即便該竣工決算書有所
      不實，然證諸上開判例，本件工程機關即鎮公所既對竣工結算書之內容有實質
      審查之義務，以判斷其真實與否，始得為一定之記載，從而，被告丑○○所為
      亦與刑法第二十四條所稱之使公務員登載不實罪之構成要件有間，而不相符合
      。
  ４、是綜上，本件工程被告丑○○或有未盡確實監督之責，但尚難認被告丑○○有
      何明知該工程有偷工減料之情，並因而據以製作不實之竣工決算書；再鎮公所
      亦仍有隨時監督及查核該工程施工及品質之情形之責，是該竣工決算書已難認
      有不實之可能；又該竣工決算書尚須經鎮公所為實質之審核，參酌上開判例之
      意旨被告丑○○所為亦與刑法第二百十四條之使公務員登載不實罪之構成要件
      有間。此外，復查無其他積極證據，足以認定被告丑○○確有公訴人所指之此
      部分犯行，應認不能證明被告確有犯罪。
（三）被訴背信罪部分：
  １、按刑法第三百四十二條規定，背信罪之構成要件有：1.須為他人處理事務者，
      2.須意圖為自己或第三人不法之利益，或者損害本人之利益，3.須有違背其任
      務之行為，4.須致生損害於本人之財產或其他利益等，倘有其中一構成要件不
      該當，自不成立背信罪。次按背信罪之成立，以處理他人事務之人，有圖自己
      或第三人得不法利益，或圖加損害於本人之意思，而故為違背其任務之行為為
      要件，如僅因處理事務怠於注意，致其事務生不良之影響，則為處理事務之過
      失問題，既非故意為違背任務之行為，自不負若何罪責；刑法第三百四十二條
      之背信罪，以有取得不法利益或損害本人利益之意圖為必要，若無此意圖，即
      屬缺乏意思要件，縱有違背任務之行為，並致生損害於本人之財產或其他利益
      ，亦難律以本條之罪。最高法院二十二年上字第三五三七號及三十年上字第一
      二一０號判例可資參照。
  ２、本件工程係被告癸○○得標後將其交由被告庚○○所施作，並由庚○○向統亞
      公司叫料施作，亦係由被告庚○○與天勤公司丑○○為接觸，而癸○○平日很
      少至工地，丑○○亦少有與癸○○接觸之情，已經被告丑○○、癸○○及庚○○陳稱在卷，且互核相符，而被告丑○○與被告癸○○、庚○○於本件工程前
      並不相識，被告丑○○有何意圖為被告癸○○取得不法利益之必要？再被告癸○○所取得之工程款二百五十九萬元及所領回之差額保證金七十九萬一千元，
      均係其依約完工所應得之報酬及其先前所繳納之款項，亦尚無法認定其等為不
      法利益；又被告丑○○製作竣工決算書時，曾因河道截彎取直，酌減包商五萬
      九千元之工程預算等情，亦經證人寅○○於本院訊問時證述：「（問：本件工
      程是否有因河道截彎取直、水井而酌減部分工程款之事？）是，當時河道有縮
      減，而水井並不在我們工程合約內，那個是老百姓使用的，而河道是因為他有
      減短作工程部分，所以有酌減款項五、六萬」等語屬實（見本院卷宗第一百二
      十六頁），是倘被告丑○○果真欲圖利被告癸○○，何以還酌減其工程預算？
      而公訴人亦無何證據證明被告丑○○有何為被告癸○○取得不法利益之意圖？
      是綜上，被告即使確有未盡確實督導監工之責，然被告鄧松郭既缺乏有為被告
      歐鳳取得不法利益之意圖，其主觀上實無為自己或任何第三人不法利益之意圖
      ，是尚難認被告丑○○所為與刑法之背信罪相符。
  ３、又被告丑○○或有疏於監督之責而有過失之情，然如前所述被告癸○○所得之
      工程款二百五十九萬乃其完成工程所應得之報酬，尚非所謂不法利益；而癸○○所申請發還差額保證金七十九萬一千元及免受加倍罰款，亦係其權利之正當
      行使，而取回先前所繳納之款項，尚難認係不法利益，被告丑○○於本件工程
      之督導監工或有疏失之情，然亦僅係其處理事務所怠於注意，致其事務生不良
      之影響，然亦僅為處理事務之過失問題，亦即乃天勤公司對鎮公所應負民事上
      賠償責任之問題，被告丑○○既非故意為違背任務之行為，而依現行法律亦不
      認有過失背信罪之情形下，究不得謂被告丑○○所為已該當背信罪之構成要件
      。
  ４、綜上，可認被告丑○○所為尚與刑法上背信罪之構成要件有間。此外，復查無
      其他積極證據，足以認定被告確有公訴人所指之此部分背信犯行，應認不能證
      明被告確有犯罪。
六、關於被告癸○○、庚○○被訴詐欺及共同製作不實之監工日報表部分：
（一）按刑法第三百三十九條第一項詐欺罪之成立，以意圖為自己或第三人不法之所
      有，以詐術使人陷於錯誤，而將本人或第三人之物交付為要件，即詐欺罪之成
      立要件，必須行為人有施用詐術之行為始能成立。所謂以詐術使人交付，必須
      被詐欺人因其詐術而陷於錯誤，若其所用方法不能認為詐術，亦不致使人陷於
      錯誤，即不構成該罪，最高法院四十六年台上字第二六０號判例可資參照，即
      須行為人主觀上有為自己或第三人不法所有之意圖，而客觀上亦有施用詐術，
      始能成罪，因此苟無積極證據足資證明行為人確有不法所有意圖並施用詐術，
      自不能認為成立詐欺罪。再按當事人約定一方為他方完成一定之工作，他方俟
      工作完成給付報酬，純係民事上之承攬契約行為，縱認有偷工減料情事，不具
      備約定之品質與規格，亦為不適於約定使用所發生之瑕疵，應依民法第四百九
      十三條之規定，定作人約定相當期限，請求承攬人補修之，如承攬人不於前項
      期限內修補時，定作人得自行修補，向承攬人請求償還修補必要之費用，並得
      依同法第四百九十五條之規定，請求損害賠償，當雙方當事人簽訂承攬契約時
      ，既無從證明有不法所有之意圖，更無以欺罔方法使人陷於錯誤，而為財物交
      付之行為，殊與詐欺罪之構成要件不符。最高法院亦著有五十八年度台非字第
      一０三號判決參照。
（二）今被告癸○○即鳳祥土木負責人依關西鎮公所辦理公開招標程序，標得本件工
      程，其雖係以二百六十四萬九千元標得本件工程，較所定底價為低，然被告癸○○亦依鎮公所規定以現金七十九萬一千元繳納差額保證金，以保證工程將會
      順利施工完成，是被告癸○○於本件工程招標時客觀上並未施以任何詐術，而
      主觀上亦無不法所有之意圖甚明，公訴人以被告以低價搶得該工程，即認被告
      癸○○事後必以偷工減料之方式而為施工即認被告癸○○、庚○○有不法所有
      之意圖，而逕以認定被告癸○○與被告庚○○涉有詐欺犯行，已嫌速斷。
（三）再本件工程之施作，品質雖略有瑕疵，縱認有公訴人所指之偷工減料情事，不
      具備約定之品質與規格，亦為不適於約定使用所發生之瑕疵，然依上開最高法
      院判決之見解，此亦屬民法上承攬契約行為應否負修補責任或損害賠償責任之
      問題，本件被告癸○○於標得本件工程後並與鎮公所簽訂契約時，既無從證明
      被告癸○○主觀上有何不法所有之意圖，客觀上更無以欺罔方法使人陷於錯誤
      ，而為財物交付之行為，已與詐欺罪之構成要件不符。又依承攬關係，承包工
      程縱有瑕疵，定作人仍應依約給付工程款，僅定作人可依瑕疵擔保責任，請求
      承攬人修補、減少報酬或賠償損害，承包商仍得依承攬關係於完工後請領工程
      款，承包商依承攬關係領取工程款（本件二百五十九萬元），如何能謂係不法
      之所有？再履約保證金或差額保證金依約亦應於工程完工驗收後返還，倘工程
      有瑕疵，除非情節重大，始「得」不予發還（見調查站卷宗附件十三卷附投標
      須知暫行補充要點第十九點），被告癸○○亦係依規定於完工驗收後，申請發
      還差額保證金（本件七十九萬一千元），如何能謂係不法之所有？況依雙方所
      訂契約規定工程縱有瑕疵，並非保證金一定不能發還，須瑕疵情節重大，而此
      亦應屬民事瑕疵擔保責任認定之範籌，倘因工程有瑕疵，即認承包商所領取之
      工程款或領回先前所繳納之差額保證金係不法之所有，實有將民事契約責任與
      刑事責任加以混肴之嫌；又被告癸○○、庚○○於本件工程亦確有施以工作，
      並經鎮公所為驗收，是被告癸○○依規定所領得之工程款及差額保證金，實已
      難認係不法利益。是公訴人逕以本件工程事後認有瑕疵即推論被告癸○○所取
      得之工程款及差額保證金及免受加倍罰鍰，係不法利益，並因而認定被告癸○○及庚○○二人涉有詐欺之情，容有誤會。
（四）公訴人雖以該工程確有未依設計圖施工，並有嚴重之偷工減料（以所使用之混
      凝土數量逕以認定）之情，即認定被告癸○○及庚○○涉有共同詐欺情形，亦
      有未洽，分析如下：
  １、被告癸○○以鳳祥土木包工業標得本件工程後，即委託被告庚○○負責施工，
      全部工程費用包括工資及混凝土、板模、怪手等工程材料費用，均由庚○○負
      責安排工人、叫料及施作工程，庚○○再向被告癸○○請款，實際現場施工情
      形，被告癸○○並不清楚等情，除經被告癸○○供稱在卷外（見調查站卷宗附
      件三第二頁及第三頁），並經被告丑○○於警訊及偵查中陳稱：「（問：為何
      是向庚○○接洽，而非癸○○？）是庚○○主動向我聯絡的，當時我不認識他
      們二人」、「（問：癸○○有無出現過在工地？）我只遇過癸○○二次，第一
      次時庚○○說那是他老闆」等語明確（見九十一年度偵字第一二０三號《下稱
      第一二０三號》偵查卷第二十九頁），亦經被告庚○○供稱：「（問：新竹縣
      關西鎮公所於八十八年十二月八日辦理開標之關西鎮新城溪幹線排水維護工程
      ，係由鳳祥土木包工業得標，實際是否係由你負責施工？）是的」、「（問：
      你係以借牌承包或係癸○○轉包予你施工還是受雇癸○○負責現場施工？）癸○○得標該工程後，即將全部工程委託我施工」、「（問：癸○○委託你施工
      之代價為何？有無事先約定金額？工程費用係如何支付？）癸○○當時委託我
      承做該工程，事先並未約定工程金額，而支付予我之工資、怪手、板模金額約
      為卅五、六萬元，至於其他混凝土等所需費用，均先由我負責叫料，再由我將
      叫料單轉交歐某，歐某則依叫料單支付相關工程材料費用」等語明確（見調查
      站卷宗附件二第二、三頁）。是本件工程現場實際施作之人為被告庚○○，應
      可肯認。
  ２、再本件工程施工所需之混凝土用料，與統亞公司接洽叫料之人非被告癸○○，
      而係被告庚○○之情，亦經證人即統亞公司之業務員戴宏鐘於本院訊問時證述
      ：「（問：當時鳳祥是由誰和你接洽？）當時是庚○○跟我接洽的，是由我們
      到那個工地去和工地現場的庚○○接洽的」、「（問：之後叫料都是誰跟你叫
      料？）都是馮先生向我叫的料，一般都是打電話聯絡」等語屬實（見本院卷宗
      第一百二十頁及第一百二十一頁）。是可證該工程工地現場實際施作者係被告
      庚○○，且現場實際使用多少數量之混凝土，亦係被告庚○○直接向統亞公司
      叫料。綜上，則被告癸○○是否能了解現場施工及用料之情形，已有可疑？
  ３、參以被告庚○○所有費用（包含施工所使用之混凝土數量）均係向被告癸○○
      所請領，是其僅須將施工所用之混凝土用量向被告癸○○陳報即可，而無須自
      己負擔該項費用，則被告庚○○有否需要以偷工減料之方式來施作工程，實有
      可疑？而被告庚○○施作該工程因看不懂設計圖，自行按地形施工，被告癸○○並不知情等情，亦經被告庚○○供述：「（問：你有沒有按照設計圖的尺寸
      、長寬高及厚度去製作工程？）我看不懂設計圖，所以就自己按地形施工，並
      沒有按設計圖施工」、「（問：是誰叫你如此施工？是否癸○○叫你如此施工
      ？還是你自己決定？）是我自己決定如此做的」等語詳盡（見偵字第一二０三
      號偵查卷宗第二十一頁）。是可知被告癸○○亦確已將設計圖交予被告庚○○
      且被告庚○○係自行決定由己依地形施工之情，亦應可肯認，被告癸○○既少
      至工地現場亦非其負責實際之施工，是公訴人認被告癸○○與被告庚○○有共
      同意圖為癸○○之不法所有意圖，亦容有質疑？
  ４、再公訴人係以本件工程所使用之混凝土用量與設計圖相差甚多，據以認定被告
      癸○○及庚○○確有偷工減料之情，而本件工程使用之混凝土用量，公訴人係
以統亞公司已開立之五張發票，總金額為一百三十八萬零五十元為計算基準，
      然被告癸○○與統亞公司關於本件工程所使用之混凝土用量之金額，是否均業
      已開立發票，抑或係有進用料但並未開立發票之情形，證人戴宏鐘於本院訊問
      結證稱：「（問：本件工程馮先生跟你叫的料總工程款是多少？）這件有用票
      有用現金，用現金我們就算得便宜一點，總額從第一次到結束大概有二百萬元
      ，詳細數字我也不記得了」、「（問：本件工程最後一筆款項你和歐先生請款
      ，當時歐先生有付你款項，但是你當時沒有帶發票，後來公司倒掉你是否就沒
      有開發票？）確實後面公司停掉有的就沒有開．．」、「（問：是否記得最後
      一筆款項大概多少錢？）大概有幾十萬元，詳細數字我也不清礎，大概是六十
      萬元左右」（見本院卷宗第頁），而被告庚○○亦坦認係與證人戴宏鐘叫料，
      而戴宏鐘既係統亞公司之業務員亦係本件工程所使用混凝土叫料之直接接洽人
      ，是其所證應可採信；參以事後於八十九年十一月間被告癸○○就該工程再請
      子○○為補強工作時，子○○向統亞公司所進之混凝土用量費用約一百萬元部
      分，統亞公司亦未開立發票等情，是本件工程所使用之混凝土用量及費用，統
      亞公司是否均已開立發票，實有疑問？是公訴人據以認定本件工程所使用之混
      凝土用量總金額為一百三十八萬零五十元，並據以換算其所使用之混凝土用量
      再與設計圖之用量相較，其計算之基礎已有錯誤，是其據此認定被告二人確有
      偷工減料之情，亦尚屬無據。
  ５、再被告癸○○於本件工程於八十九年三月二十九日完工驗收後，因該工程有瑕
      疵，而請證人修補該工程之情，除據被告癸○○供稱在卷外，亦經被告庚○○
      陳稱明確，並有證人丁○○於本院訊問時結證稱：「（問：八十九年四、五月
      份癸○○有無委託你去做工程？）有，做了一天，當時去做時因為河水很高不
      好做，師傅說這樣做出來的品質不好，那時候是雨季，師傅建議說等七、八月
      雨季過後再做比較好」、「（問：事後癸○○有無再找過你？）有，同年十月
      時，但是我跟他說我的工程很忙，沒有辦法幫他做」等語明確（見本院卷宗第
      六十四頁）；而證人子○○亦證述：「（問：八十九年間的補強工程，被告癸○○何時委託你做？）．．大概是在十月有去做，當時我的鐵板太小，歐老闆
      說我的鐵板的問題，灌出來的漿不漂亮，所以叫我停下來，叫我去買大的鐵板
      ，到了十一月間才又去做」等語屬實（見本院卷宗第六十六頁）。倘被告癸○○確有詐欺之不法所有意圖，則該工程既已完工驗收，且工程款與差額保證金
      均已領得，其對往後之修補工程盡可不予理會，又何須在該工程遭人檢舉有瑕
      疵之前，再找人去做修補之工作，且又花費一百三十餘萬元，是被告癸○○主
      動負起承包商對該工程瑕疵修補之責任，亦可證被告癸○○主觀上應無不法所
      有意圖之犯意甚明。
（五）是綜上，被告癸○○將本件工程交予被告庚○○施作，縱有所謂之瑕疵情形（
      或如公訴人所謂之偷工減料之情），應係屬於民事上之問題，要與刑事上之詐
      欺罪尚不相涉，公訴人認被告二人涉有詐欺罪嫌，容有未洽。此外，復查無其
      他積極證據，足以認定被告等確有公訴人所指之此部分詐欺犯行，應認不能證
      明被告二人確有犯罪。
（六）至公訴人認被告癸○○及庚○○與被告丑○○涉有共同製作不實之監工日報表
      ，並提出予鎮公所而使公務員登載不實文書罪等等，已如前述（五、（一）部
      分），是亦尚無證據證明該監工日報表有何不實之情形，其等據以提出予鎮公
      所，尚難認有何使公務員登載不實文書罪嫌，公訴人之認定，尚屬無據。此外
      ，復查無其他積極證據，足以認定被告等確有公訴人所指之此部分犯行，應認
      不能證明被告等確有犯罪。
七、綜上所述，本院認被告丑○○就本件工程所製作之監工日報表難認有何不實之可
    言，已如前述；再其所製作之竣工決算書，一則亦無何證據證明有何不實之處，
    再則該竣工決算書尚須經鎮公所為實質之審核，縱有不實，其據以提出，公務員
    尚須經實質審查，以判斷其真實與否，始得為一定之記載，即與刑法第二百十四
    條之構成要件有間，亦如上述；又被告丑○○並無證據證明有何為被告癸○○取
    得不法利益之意圖，其既缺乏此意思要件，要難認與刑法上之背信罪相符，再其
    雖或有疏於督導監工之責，致本件工程有不良之情形，然亦應為處理事務之過失
    問題，其既非故意為違背任務之行為，亦無為自己或他人不法利益之意圖，自不
    負若何罪責。而被告癸○○於標得本件工程，及被告庚○○事後據以施工，其等
    主觀上並無不法所有之意圖，客觀上亦無施以任何詐術行為，因而使鎮公所陷於
    錯誤，而為財物之交付；再其所領得之工程款、差額保證金亦係依約完工所據以
    領得之款項，均尚難認係不法利益，又工程倘若係有瑕疵，亦僅屬民事上瑕疵給
    付而涉有修補或賠償之問題，要與刑事上之責任尚不相涉，是被告癸○○、庚○○所為尚與刑法上之詐欺罪構成要件有間；又監工日報表並無何不實之情，已如
    前述，是亦難認被告二人有何行使使公務員登載不實文書之犯行。亦即本院認被
    告丑○○、癸○○及庚○○分別被訴前開背信、詐欺、行使業務上登載不實文書
    及使公務員登載不實犯行，尚難確信已達真實，仍有合理性懷疑之存在，亦即本
    院認無從依公訴人所舉之證據，對於被告等確有於上開時地涉嫌背信、詐欺、行
    使業務上登載不實文書及使公務員登載不實等之事實形成確信不疑之心證，而認
    被告等確有犯罪。又經本院傳訊相關證人亦無法證明被告等有何上開犯行，是公
    訴人上開所指之情，尚屬臆測，尚難憑此即遽以推定而資為被告等不利之證據，
    是認被告等上開辯解，足以採信，被告等既無從證明確有背信、詐欺、行使業務
    上登載不實文書及使公務員登載不實之事實，即與刑法第三百四十二條、第三百
    三十九條第一項、第二百十六條、第二百十四條及第二百十五條之構成要件不符
    ，自不得以該罪相繩。此外，復查無其他積極證據，足以認定被告等確有公訴人
    所指之犯行，應認不能證明被告等確有犯罪，是依據首開最高法院判例意旨、及
    「罪證有疑，利於被告」之證據法則及相關說明，本院自應依法諭知被告等無罪
    之判決，以免冤抑。
八、應依刑事訴訟法第三百零一條第一項，判決如主文。
本案經檢察官鍾曉亞到庭執行職務
中      華      民      國    九十二    年      六      月     十三     日
                                臺灣新竹地方法院刑事第一庭
                                    法  官  馮  俊  郎
右正本證明與原本無異。
如不服本判決，應於送達後十日內向本院提出上訴狀（應附繕本），上訴於臺灣高等
法院。
                                    書記官  鄧  雪  怡
中      華      民      國    九十二    年      六      月     十三     日


司法院資訊處製作；財團法人民間司法改革基金會備份。
